【裁判字號】    99,訴,1121
【裁判日期】    991104
【裁判案由】    塗銷所有權移轉登記 等
【裁判全文】
臺灣高雄地方法院民事判決              99年度訴字第1121號
原      告  丙○○
訴訟代理人  丁○○
被      告  乙○○
上列當事人間塗銷所有權移轉登記 等事件，本院民國99年10月
21日言詞辯論終結，判決如下：
    主      文
原告之訴駁回。
訴訟費用由原告負擔。
    事實及理由
一、本件被告經合法通知，未於言詞辯論期日到場，核無民事訴
    訟法第386 條所列各款情形，爰依原告之聲請，由其一造辯
    論而為判決。
二、本件原告起訴主張：本院民事執行處所受理之95年度執字第
    66159 號民事強制執行事件（下稱系爭執行程序），係因原
    債務人蔡王花之配偶蔡茂藏於民國82年1 月6 日以蔡茂藏所
    有，坐落高雄市三民區○○○路535 號10樓之1 之房地（下
    稱系爭房地），為向中興商業銀行股份有限公司（下稱中興
    銀行）借款，而設定最高限額抵押權予中興銀行。蔡茂藏隨
    後於91年6 月16日，以贈與為由，將上開土地所有權十萬分
    之172 及建物所有權10分之1 （下稱系爭房地所有權應有部
    分10分之1 ）移轉登記予其子丙○○。嗣後蔡茂藏於92年3
    月4 日死亡，債權人聯邦商業銀行股份有限公司（下稱聯邦
    銀行）於95年10月4 日，以聯邦銀行自94年3 月19日起，概
    括承受中興銀行之資產、負債暨營業為由，持本院86年度拍
    字第6086號民事裁定（聲請人及相對人分別為中興銀行、蔡
    茂藏）及確定證明書，以蔡茂藏贈與後剩餘10分之9 系爭房
    屋所有權及十萬分之688 系爭土地所有權（下稱系爭房地所
    有權應有部分10分之9 ），應由蔡茂藏之配偶蔡王花繼承，
    聲請以蔡王花及丙○○為執行債務人，就系爭房地強制執行
    ，由系爭執行程序依未繼承登記不動產辦理強制執行聯繫辦
    法第9 點之規定，准聯邦銀行代辦系爭房地所有權應有部分
    10分之9 蔡茂藏部分繼承登記為蔡王花所有後，定96年8 月
    23日及同年10月4 日，為第1 及第2 次拍賣期日，惟均無人
    投標應買。蔡王花嗣後於96年10月26日死亡，聯邦銀行經系
    爭執行程序通知蔡王花死亡之情形後，提出被繼承人為蔡王
    花之繼承系統表及本院准第一順位繼承人丁○○等人拋棄繼
    承之准予備查函後，經系爭執行程序中形式審核，准債權人
    聯邦銀行將系爭房地所有權應有部分10分之9 蔡王花部分辦
    理繼承登記予第二順位繼承人即蔡王花之母王李百枝，並定
    97年12月11日為第3 次拍賣期日，惟仍因無人應買而亦未拍
    定，再經系爭執行程序於97年12月19日進行公告應買3 個月
    之特別變賣程序，然公告期間內仍無人應買。嗣聯邦銀行再
    於98年3 月17日具狀聲請減價拍賣，經系爭執行程序定於同
    年4 月23日進行特別拍賣程序，王李百枝則於特別拍賣程序
    前之同年4 月2 日提出已拋棄繼承，並經本院家事庭准予備
    查之文件，系爭執行程序遂停止該次特別拍賣，並經形式審
    核後，准聯邦銀行將系爭房地所有權應有部分10分之9 王李
    百枝部分辦理繼承登記予蔡王花之第3 順位繼承人，即原告
    甲○○後，並改列原告為執行債務人之一繼續執行。然而原
    告其後亦拋棄繼承，並經本院家事庭函准予備查。且拋棄繼
    承係溯及於繼承開始時即喪失應繼分，原告自非系爭房地之
    所有權人。而原告於98年12月14日向系爭執行程序聲明異議
    ，聲請取消以原告為債務人名義之拍賣程序，然而系爭執行
    程序竟未停止拍賣，仍以原告為債務人繼續執行。惟原告既
    已拋棄繼承，經本院家事庭於98年12月8 日准予備查，應溯
    及於繼承開始時即喪失繼承權，依未繼承登記不動產辦理強
    制執行聯繫辦法第9 點規定，應改列遺產管理人為債務人，
    原告遂於98年12月14日向本院民事執行處聲明異議，聲請停
    止以原告甲○○為債務人之拍賣程序，詎料，本院民事執行
    處竟未停止拍賣，於同年月24日由被告以新臺幣（下同）2,
    069,800 元拍定，其執行程序顯有重大違法之瑕疵，該拍賣
    行為亦因欠缺出賣人而屬無效，兩造間之買賣關係應不存在
    ，嗣後由原告將系爭房地移轉登記予被告之物權行為，亦屬
    無權處分，為此，爰依民法第118 條第1 項規定，亦不生效
    力，爰依法提起本件訴訟。並聲明求為判決：(一)確認原告與
    被告間就系爭房地於98年12月24日之買賣關係不存在；(二)被
    告應將系爭房地於99年2 月3 日向高雄市三民地政事務所辦
    理之所有權移轉登記予以塗銷。
三、被告雖未於本院最後言詞辯論期日到庭，惟先前曾到院以：
    系爭房地係被告依法於98年12月24日系爭房地拍賣期日，向
    本院民事執行處投標應買，並進而得標承買，其後亦取得不
    動產所有權移轉證書，復於99年2 月3 日辦理所有權移轉登
    記，被告取得系爭房地所有權於法有據等語為辯。並聲明：
    原告之訴駁回。
四、兩造不爭執事項：
（一）聯邦銀行於95年10月4 日向本院聲請拍賣系爭房地，經本
      院以95年度執字第66159 號執行事件受理，於98年12月24
      日由被告以總價額2,069,800 元拍定。被告繳交拍賣價金
      後，持本院民事執行處所核發之權利移轉證書，於99年2
      月3 日向高雄市政府地政處三民地政事務所辦理所有權移
      轉登記。
（二）原告已依法聲請拋棄繼承，經本院家事庭於98年12月8 日
      准予備查。
（三）原告於98年12月14日以其已於98年10月30日向本院家事庭
      聲請拋棄繼承權並經准予備查為由，向本院民事執行處聲
      明異議。
（四）本院家事庭已於99年2 月23日選任孫志鴻律師為蔡王花之
      遺產管理人，此有本院99年度司財管字第5 號及第13號民
      事裁定在卷可稽。
五、本件爭點：
（一）本件有無確認利益，而得提起本件確認之訴？
（二）原告請求確認系爭房地之買賣關係不存在，並請求被告塗
      銷系爭房地之所有權移轉登記，有無理由？
六、本院之判斷：
（一）就本件有無確認利益，而得提起本件確認之訴部分：
    (一)按民事訴訟法第247 條所謂即受確認判決之法律上利益，
      係指因法律關係之存否不明確，致原告在私法上之地位有
      受侵害之危險，而此項危險得以對於被告之確認判決除去
      之者而言（最高法院42年台上字第1031號判例意旨參照）
      。
    (二)經查，本件原告起訴請求確認原告與被告乙○○間就系爭
      房地於98年12月24日之買賣關係不存在部分，主張其提起
      本件確認之訴之訴之利益，係因如原告並未經列為系爭執
      行程序之債務人，即得參與拍賣之應買等語。惟本件原告
      提起本件確認之訴，縱有理由，亦無法確認其是否即得為
      本院前開系爭執行程序中之應買人，故應認其實無提起本
      件確認之訴之利益。
    (三)再者，縱原告確已於前開系爭執行程序在98年12月24日拍
      賣期日前，即已合法拋棄其對蔡王花之繼承權，而非系爭
      房地之所有權人之一；惟買賣契約之成立，本不以出賣人
      擁有買賣標的物之所有權為必要，是縱原告已合法拋棄繼
      承，而非系爭房地之所有權人，在別無其他諸如有違反強
      制規定、公序良俗，或符合民法第247 條之1 所定要件足
      致買賣無效之情形下，縱原告並非系爭房地之所有權人之
      一，兩造間之買賣關係，自仍存在。故原告起訴請求確認
      兩造間之買賣契約不存在，自無理由。
（二）就原告請求確認系爭房地之買賣關係不存在，並請求被告
      塗銷系爭房地之所有權移轉登記，有無理由部分：
    (一)次按，民法第118 條第1 項規定無權利人就權利標的物所
      為之處分，經有權利人之承認始生效力，即無權處分並非
      當然且確定不生效力，乃效力未定，得因真正權利人之承
      認而成為有效之法律行為。
    (二)經查，本件原告既因拋棄其對蔡王花之繼承權而非系爭房
      地之所有權人之一，已如前述，則對系爭房地，已無任何
      權利可供主張。縱如原告所主張，由原告將系爭房地移轉
      登記予被告之物權行為，係屬無權處分，然如前所述，亦
      非無效，而僅為效力未定，尚需經真正權利人為之承認或
      拒絕承認之意思表示，始能確定為有效或無效之法律行為
      。是在未經系爭房地之真正權利人為承認或否認之意思表
      示前，原告請求塗銷系爭房地之所有權移轉登記，亦無理
      由。
    (三)況再按強制執行開始後，債務人死亡者，應對其遺產續行
      強制執行，強制執行法第5 條第2 項定有明文。此乃指強
      制執行開始後債務人死亡，對該債務人之遺產之執行，並
      不因該債務人之死亡，而適用民事訴訟法第168 條當然停
      止，及同法第175 條承受訴訟之規定。且強制執行程序，
      乃實現債權人之權利，而非確定債權人及債務人之權利義
      務關係，故執行程序開始後，債務人死亡，對於債務人所
      有遺產之執行程序，依前開立法意旨，難認有重大瑕疵。
      在系爭執行程序拍賣並無重大瑕疵之情形下，原告主張拍
      賣應屬無效，而應塗銷系爭房地之所有權移轉登記，自無
      理由。
七、綜上所述，原告起訴請求確認原告與被告間就系爭房地於98
    年12月24日之買賣關係不存在，以及被告應將系爭房地於99
    年2 月3 日向高雄市三民地政事務所辦理之所有權移轉登記
    予以塗銷，其中於確認之訴之部分，因難認原告有何確認利
    益存在，且兩造間之買賣，亦無使之無效之原因，又原告既
    非系爭房地之所有權人，對系爭房地並無何權利可供主張或
    行使，且系爭執行程序亦應無重大瑕疵而足使拍賣無效之情
    事存在，是請求被告應塗銷系爭房地之所有權移轉登記，亦
    無理由，而均應予以駁回。
八、本件事證已臻明確，原告其餘攻擊方法，諸如本院其他強制
    執行事件如遇債務人死亡，在無繼承人存在之情形下，均會
    改列遺產管理人為債務人之部分等，因已與本院上開心證及
    結論無何影響，爰不一一加以論駁，併此敘明。
據上論結，本件原告之訴為無理由，爰依民事訴訟法第385 條第
1 項前段、第78條，判決如主文。
中    華    民    國    99    年    11    月    4     日
                      民事第六庭法  官  李怡諄
以上正本係照原本作成。
如對本判決上訴，須於判決送達後20日內向本院提出上訴狀。如
委任律師提起上訴者，應一併繳納上訴審裁判費。
中    華    民    國    99    年    11    月    4     日
                                書記官  陳俊亦

司法院資訊處製作；財團法人民間司法改革基金會備份。
